---
title: "Riesgo de readmisión a tratamiento por consumo de sustancias en Chile"
author: "José A. Ruiz-Tagle M."
fontsize: 6pt
output: beamer_presentation
theme: "CambridgeUS"
colortheme: "dolphin"
fonttheme: "structurebold"
---

```{r librerias, include=FALSE}
ifelse(!require("survival"), install.packages("survival"),library("survival"))
ifelse(!require("stargazer"), install.packages("stargazer"),library("stargazer"))
ifelse(!require("kableExtra"), install.packages("kableExtra"),library("kableExtra"))
ifelse(!require("ggplot2"), install.packages("ggplot2"),library("ggplot2"))
ifelse(!require("dplyr"), install.packages("dplyr"),library("dplyr"))
ifelse(!require("haven"), install.packages("haven"),library("haven"))
ifelse(!require("usethis"), install.packages("usethis"),library("usethis"))

```

```{r modelos, include=FALSE}
load("modelos.RData")
```
## Antecedentes
* El consumo indebido de sustancias se relaciona con múltiples problemas de salud(Rehm et al., 2009):
  + Enfermedades cardiacas(Degenhardt et al., 2013)
  + Ansiedad y síntomas de psicosis(Castillo-Carniglia et al., 2019)
  + Conductas sexuales de riesgo(Chawla y Sarkar,2019)
  
* Los programas de rehabilitación son el principal mecanismo para abordar este problema
  + Más del 60% del presupuesto de SENDA está destinado al tratamiento
  
## ¿Qué se sabe de los programas de rehabilitación?
* Se relaciona con diversos beneficios
  + Reducir mortalidad asociada al consumo
  + Reducir comorbilidades psiquiátricas
  + Mejorar calidad de vida
* La tasa de abandonos es alta
* La remisión es difícil de alcanzar 
  + En Chile durante 2018, solo el 23% alcanzó el alta terapéutica

## Readmisión

* Condición de recaídas crónicas
* Sobreuso del sistema sanitario
  + Listas de espera
* Mantención del logro terapéutico al largo plazo
* Readmisión $\neq$ Recaída
* Es un evento recurrente

## Eventos recurrentes
* Eventos reversibles/irreversibles
* Reversibles -> Multiples (hospitalización) o Recurrentes (readmisión)
* Dos características principales:
  + Correlación intra-individuo
  + Covariables time-variant
* ¿De dónde viene la correlación?
  + Dependencia
  + Heterogeneidad
  
## ¿Por qué necesitamos teorizar sobre esto?

* Los modelos clásicos de supervivencia se centran en el primer evento (COXPH)
* Los errores estándar pueden estar mal estimados si no consideramos la correlación
* Modelos de varianza corregida (Yadav et al., 2018)
  + Andersen Gil (AG)
  + **Prentice, Williams y Petersen (PWP)**
  + Frailty
  + Wei, Lin y Weissfeld (WLW)

## Materiales y método
* SISTRAT 
  + 10 años de seguimiento
* Random forest imputation (~8% de perdidos)
* Modelos PWP
  + Total Time (TT)
  + Gap Time (GT)
* Bootstrap paramétrico para obtener IC de la combinación no lineal con transformación ($\exp$)
* Variables independientes:
  + Alta terapéutica
  + Compromiso biopsicosocial
  + Sustancia principal
* n = 107.665

## Modelos PWP
* Modelo Cox estratificado por evento (readmisión) con varianza corregida
  + Grouped jackknife estimator
* Las personas no pueden estar en riesgo para el k-ésimo evento sin pasar por el k-1 evento
* Débil para estimar estratos con n bajo
  + Filtramos <= 3 admisiones
* Interacción de álta terapéutica con estrato (N° de admisión)

## Resultados

```{r, message = FALSE, results = 'asis',include=FALSE}
stargazer(pwp_tt_int_miss, pwp_tt_int_rf, pwp_gt_int_miss, pwp_gt_int_rf,
          type = "html",
          title = "Estimated PWP-TT and PWP-GT models",
          column.labels = c("PWP-TT Raw", "PWP-TT imp","PWP-GT Raw","PWP-GT imp"),
          dep.var.caption = " ",
          colnames = FALSE,
          dep.var.labels = c(" "," "),
          covariate.labels = c("Therapeutic Discharge",
                               "Female",
                               "Age of onset",
                               "Separated",
                               "Single",
                               "Widower",
                               "Cocaine","Marijuana",
                               "Other subs",
                               "Cocaine Paste",
                               "Secondary ed",
                               "Primary ed",
                               "Moderate compromise",
                               "Severe compromise",
                               "Woman specific",
                               "Employee",
                               "Inactive",
                               "Freq",
                               "Age",
                               "TD x Strata2",
                               "TD x Strata3"),
          model.numbers = FALSE,
          single.row = T,
          apply.coef = exp,
          ci = TRUE,
          digits = 2,
          omit.table.layout = "ns",
          star.char = "",
          font.size = "tiny")
```

\begin{table}[!htbp] \centering 
  \caption{Estimated PWP-TT and PWP-GT models} 
  \label{} 
\tiny 
\begin{tabular}{@{\extracolsep{5pt}}lcccc} 
\\[-1.8ex]\hline 
\hline \\[-1.8ex] 
 & \multicolumn{4}{c}{ } \\ 
\cline{2-5} 
\\[-1.8ex] & \multicolumn{2}{c}{ } & \multicolumn{2}{c}{ } \\ 
 & PWP-TT Raw & PWP-TT imp & PWP-GT Raw & PWP-GT imp \\ 
\hline \\[-1.8ex] 
 Therapeutic Discharge & 0.80$^{}$ (0.77, 0.84) & \textbf{0.79$^{}$ (0.75, 0.82)} & 0.81$^{}$ (0.77, 0.85) & \textbf{0.79$^{}$ (0.76, 0.83)} \\ 
  Female & 1.22$^{}$ (1.18, 1.26) & 1.21$^{}$ (1.18, 1.25) & 1.21$^{}$ (1.17, 1.25) & 1.21$^{}$ (1.17, 1.24) \\ 
  Age of onset & 0.99$^{}$ (0.99, 1.00) & 0.99$^{}$ (0.99, 0.99) & 1.00$^{}$ (0.99, 1.00) & 0.99$^{}$ (0.99, 0.99) \\ 
  Separated & 1.02$^{}$ (0.97, 1.07) & 1.01$^{}$ (0.96, 1.05) & 1.02$^{}$ (0.97, 1.06) & 1.00$^{}$ (0.96, 1.05) \\ 
  Single & 0.95$^{}$ (0.92, 0.98) & 0.97$^{}$ (0.94, 1.00) & 0.94$^{}$ (0.91, 0.98) & 0.96$^{}$ (0.93, 0.99) \\ 
  Widower & 0.89$^{}$ (0.75, 1.04) & 0.90$^{}$ (0.77, 1.04) & 0.90$^{}$ (0.76, 1.04) & 0.91$^{}$ (0.77, 1.04) \\ 
  Cocaine & 1.21$^{}$ (1.17, 1.25) & \textbf{1.19$^{}$ (1.14, 1.23)} & 1.20$^{}$ (1.16, 1.24) & \textbf{1.18$^{}$ (1.14, 1.22)} \\ 
  Marijuana & 0.92$^{}$ (0.86, 0.99) & 0.86$^{}$ (0.79, 0.93) & 0.94$^{}$ (0.87, 1.01) & 0.88$^{}$ (0.82, 0.95) \\ 
  Other subs & 1.03$^{}$ (0.92, 1.14) & 0.96$^{}$ (0.85, 1.07) & 1.06$^{}$ (0.95, 1.17) & 0.99$^{}$ (0.88, 1.09) \\ 
  Cocaine Paste & 1.41$^{}$ (1.38, 1.45) & \textbf{1.38$^{}$ (1.34, 1.41)} & 1.42$^{}$ (1.39, 1.46) & \textbf{1.39$^{}$ (1.35, 1.42)} \\ 
  Secondary ed & 0.91$^{}$ (0.87, 0.94) & 0.91$^{}$ (0.88, 0.95) & 0.91$^{}$ (0.88, 0.95) & 0.92$^{}$ (0.88, 0.95) \\ 
  Primary ed & 0.76$^{}$ (0.72, 0.80) & 0.76$^{}$ (0.72, 0.80) & 0.78$^{}$ (0.74, 0.82) & 0.78$^{}$ (0.74, 0.82) \\ 
  Moderate compromise & 1.07$^{}$ (1.02, 1.13) & \textbf{1.08$^{}$ (1.03, 1.14)} & 1.08$^{}$ (1.02, 1.13) & \textbf{1.08$^{}$ (1.03, 1.14)} \\ 
  Severe compromise & 1.33$^{}$ (1.27, 1.39) & \textbf{1.32$^{}$ (1.27, 1.38)} & 1.34$^{}$ (1.29, 1.40) & \textbf{1.33$^{}$ (1.28, 1.39)} \\ 
  Woman specific & 1.27$^{}$ (1.22, 1.32) & 1.29$^{}$ (1.24, 1.33) & 1.25$^{}$ (1.21, 1.30) & 1.27$^{}$ (1.23, 1.32) \\ 
  Employee & 0.89$^{}$ (0.86, 0.92) & 0.91$^{}$ (0.88, 0.94) & 0.89$^{}$ (0.86, 0.93) & 0.91$^{}$ (0.88, 0.94) \\ 
  Inactive & 0.92$^{}$ (0.89, 0.96) & 0.96$^{}$ (0.93, 1.00) & 0.93$^{}$ (0.89, 0.96) & 0.96$^{}$ (0.92, 1.00) \\ 
  Freq & 1.00$^{}$ (1.00, 1.01) & 1.01$^{}$ (1.00, 1.01) & 1.00$^{}$ (0.99, 1.01) & 1.00$^{}$ (1.00, 1.01) \\ 
  Age & 0.99$^{}$ (0.99, 0.99) & 0.99$^{}$ (0.99, 0.99) & 0.99$^{}$ (0.99, 0.99) & 0.99$^{}$ (0.99, 0.99) \\ 
  TD x Strata2 & 0.99$^{}$ (0.91, 1.08) & \textbf{1.01$^{}$ (0.93, 1.10)} & 1.00$^{}$ (0.92, 1.08) & \textbf{1.01$^{}$ (0.93, 1.09)} \\ 
  TD x Strata3 & 1.09$^{}$ (0.96, 1.23) & \textbf{1.12$^{}$ (0.98, 1.26)} & 1.05$^{}$ (0.91, 1.19) & \textbf{1.06$^{}$ (0.93, 1.20)} \\ 
 \hline \\[-1.8ex] 
\hline 
\hline \\[-1.8ex] 
\end{tabular} 
\end{table} 

## Intervalos de confianza

```{r bootstrap, include=FALSE}
ci.boot <- function(model){
set.seed(133)
summary(model)
A = matrix(c(1,1,1,0,0,1), ncol=3)
b <- matrix(coef(model)[c(1,20,21)], ncol=1)
V <- vcov(model)[c(1,20,21),c(1,20,21)]
B <- MASS::mvrnorm(25000, b, V)
nlcom <- exp(A %*% b)
nlsim <- exp(A %*% t(B))
nlcis <- apply(nlsim, 1, quantile, c(.025,.975))
nlcis<- unname(nlcis)
print(nlcis)
}

ci_tt_raw <- ci.boot(pwp_tt_int_miss)
ci_tt_imp <- ci.boot(pwp_tt_int_rf)
ci_gt_raw <- ci.boot(pwp_gt_int_miss)
ci_gt_imp <- ci.boot(pwp_gt_int_rf)

tab_int_ci <- data.frame(
  Model = c("PWP-TT raw","PWP-TT imp","PWP-GT raw","PWP-GT imp"),
  TDxStrata1 = c(round(exp(coef(pwp_tt_int_miss)[1]),2),
                 round(exp(coef(pwp_tt_int_rf)[1]),2),
                 round(exp(coef(pwp_gt_int_miss)[1]),2),
                 round(exp(coef(pwp_gt_int_rf)[1]),2)),
  TDxStrata2 = c(round(exp(coef(pwp_tt_int_miss)[1]+coef(pwp_tt_int_miss)[20]),2),
                 round(exp(coef(pwp_tt_int_rf)[1]+coef(pwp_tt_int_rf)[20]),2),
                 round(exp(coef(pwp_gt_int_miss)[1]+coef(pwp_gt_int_miss)[20]),2),
                 round(exp(coef(pwp_gt_int_rf)[1]+coef(pwp_gt_int_rf)[20]),2)),
  TDxStrata3 = c(round(exp(coef(pwp_tt_int_miss)[1]+coef(pwp_tt_int_miss)[21]),2),
                 round(exp(coef(pwp_tt_int_rf)[1]+coef(pwp_tt_int_rf)[21]),2),
                 round(exp(coef(pwp_gt_int_miss)[1]+coef(pwp_gt_int_miss)[21]),2),
                 round(exp(coef(pwp_gt_int_rf)[1]+coef(pwp_gt_int_rf)[21]),2))
)

CIS1 <- c(paste(round(exp(confint(pwp_tt_int_miss)[1]),2),round(exp(confint(pwp_tt_int_miss)[1,2]),2),sep="-"),
          paste(round(exp(confint(pwp_tt_int_rf)[1]),2),round(exp(confint(pwp_tt_int_rf)[1,2]),2),sep="-"),
          paste(round(exp(confint(pwp_gt_int_miss)[1]),2),round(exp(confint(pwp_gt_int_miss)[1,2]),2),sep="-"),
          paste(round(exp(confint(pwp_gt_int_rf)[1]),2),round(exp(confint(pwp_gt_int_rf)[1,2]),2),sep="-"))
CIS2 <- c(paste(round(ci_tt_raw[1],2),round(ci_tt_raw[2,1],2),sep="-"),
          paste(round(ci_tt_imp[1],2),round(ci_tt_imp[2,1],2),sep="-"),
          paste(round(ci_gt_raw[1],2),round(ci_gt_raw[2,1],2),sep="-"),
          paste(round(ci_gt_imp[1],2),round(ci_gt_imp[2,1],2),sep="-"))
CIS3 <- c(paste(round(ci_tt_raw[1,2],2),round(ci_tt_raw[2,2],2),sep="-"),
          paste(round(ci_tt_imp[1,2],2),round(ci_tt_imp[2,2],2),sep="-"),
          paste(round(ci_gt_raw[1,2],2),round(ci_gt_raw[2,2],2),sep="-"),
          paste(round(ci_gt_imp[1,2],2),round(ci_gt_imp[2,2],2),sep="-"))
tab_int_ci$CIS1 <- CIS1
tab_int_ci$CIS2 <- CIS2
tab_int_ci$CIS3 <- CIS3
tab_int_ci <- tab_int_ci[,c(1,2,5,3,6,4,7)]


```

```{r grafico, echo=FALSE, warning=FALSE, out.height="85%", fig.align='center'}
boxLabels=c("PWP-TT Miss","PWP-TT RF","PWP-GT Miss","PWP-GT RF")
df<-data.frame(Model = rep(boxLabels,3),
               Strata = rep(c("Admission 1","Admission 2","Admission 3"),c(4,4,4)),
               hr=c(tab_int_ci[,2],tab_int_ci[,4],tab_int_ci[,6]),
               low = c(
               round(exp(confint(pwp_tt_int_miss)[1]),2),
               round(exp(confint(pwp_tt_int_rf)[1]),2),
               round(exp(confint(pwp_gt_int_miss)[1]),2),
               round(exp(confint(pwp_gt_int_rf)[1]),2),
               round(ci_tt_raw[1],2),
               round(ci_tt_imp[1],2),
               round(ci_gt_raw[1],2),
               round(ci_gt_imp[1],2),
               round(ci_tt_raw[1,2],2),
               round(ci_tt_imp[1,2],2),
               round(ci_gt_raw[1,2],2),
               round(ci_gt_imp[1,2],2)),
               up = c(
                    round(exp(confint(pwp_tt_int_miss)[1,2]),2),
                    round(exp(confint(pwp_tt_int_rf)[1,2]),2),
                    round(exp(confint(pwp_gt_int_miss)[1,2]),2),
                    round(exp(confint(pwp_gt_int_rf)[1,2]),2),
                    round(ci_tt_raw[2,1],2),
                    round(ci_tt_imp[2,1],2),
                    round(ci_gt_raw[2,1],2),
                    round(ci_gt_imp[2,1],2),
                    round(ci_tt_raw[2,2],2),
                    round(ci_tt_imp[2,2],2),
                    round(ci_gt_raw[2,2],2),
                    round(ci_gt_imp[2,2],2)))

ggplot(df, aes(x = as.factor(Model), y = hr,color = Model)) +
  geom_point(position = "dodge") +
  geom_errorbar(aes(ymin = low, ymax = up), position = "dodge") + 
  ylab("Hazard Ratio") +
  xlab("") +
  geom_hline(aes(yintercept = 1), size = .25, linetype = "dashed") +
  theme(axis.text.x = element_text(angle = 90, vjust = 0.5, hjust=1))+
  facet_wrap(~Strata)
```

## Discusión
* Los programas de rehabilitación tienen la capacidad de reducir el riesgo de readmisión
  + No se observa una diferencia significativa en el efecto del tratamiento para las admisiones posteriores
* Los consumidores de Cocaína y Pasta Base tienen mayor riesgo de readmisión
  + En comparación a los consumidores de alcohol
* Las mujeres tienen mayor riesgo de readmisión en comparación a los hombres
* Los resultados entre los cuatro modelos ajustados son prácticamente idénticos
  + La estimación no es sensible a los valores perdidos
  + Es esperable que los resultados entre los modelos GT y TT sean similares


## Limitaciones

* Podríamos estar dejando fuera algunas covariables importantes que pueden mejorar la estimación
  + Comorbilidades psiquiátricas
* No diferencia entre distintos tipos alta
  + Abandono (Temprano y tardío)
  + Expulsión
  + Referido
* El supuesto que engloba el análisis es dificil de demostrar
  + Las admisiones no son independientes entre sí

## Conclusiones

* Los programas de rehabilitación disminuyen el riesgo de readmisión si se completan satisfactoriamente
* Es importante desarrollar estrategias para disminuir el abandono y/o aumentar el alta terapéutica
* Trabajos posteriores deben enfocarse en identificar elementos que aumenten el tiempo entre el alta y la recaída, a la vez que disminuyan el tiempo entre la recaída y la readmisión
* Para que esto pueda realizarse, es necesario mejorar el seguimiento del paciente post alta

## Bibliografía

* Castillo-Carniglia, A., Keyes, K. M., Hasin, D. S., & Cerdá, M. (2019). Psychiatric comorbidities in alcohol use disorder. The Lancet Psychiatry, 6(12), 1068–1080
* Chawla, N., & Sarkar, S. (2019). Defining “High-risk Sexual Behavior” in the Context of Substance Use. Journal of Psychosexual Health, 1(1), 26–31
* Degenhardt, L., Whiteford, H. A., Ferrari, A. J., Baxter, A. J., Charlson, F. J., Hall, W. D., Freedman, G., Burstein, R., Johns, N., Engell, R. E., Flaxman, A., Murray, C. J. L., & Vos, T. (2013). Global burden of disease attributable to illicit drug use and dependence: Findings from the Global Burden of Disease Study 2010. The Lancet, 382(9904), 1564–1574
* Pasareanu, A. R., Opsal, A., Vederhus, J. K., Kristensen, Ø., & Clausen, T. (2015). Quality of life improved following in-patient substance use disorder treatment. Health and Quality of Life Outcomes, 13(1), 1–8
* Prentice, R. L., Williams, B. J., & Peterson, A. V. (1981). On the regression analysis of multivariate failure time data. Biometrika, 68(2), 373–379
* Yadav, C. P., V, S., MA, K., & RM, P. (2018). An Overview of Statistical Models for Recurrent Events Analysis: A Review. Epidemiology: Open Access, 08(04)




